【裁判字號】    97,重上更(一),24
【裁判日期】    990707
【裁判案由】    拆屋還地等
【裁判全文】
臺灣高等法院高雄分院民事判決      97年度重上更(一)字第24號
上  訴  人
即被上訴人  交通部高雄港務局
法定代理人  午○○
訴訟代理人
            王伊忱律師
            陳景裕律師
            鄭美玲律師
上  訴  人  子○○
            庚○○
被上訴人    癸○○
            壬○○
            辰○○
            丑○○
            辛○○即莊雅玲
            巳○○○
            戊○○
            己○○
            甲○○
            卯○○○
            寅○○
            乙○○
            丁○○
            丙○○
前列十六人共
同訴訟代理人  楊林澂律師
              史乃文律師
上列當事人間請求拆屋還地等事件，上訴人對於民國95年8月18
日臺灣高雄地方法院93年度訴字第1811號第一審判決提起上訴，
經最高法院第1次發回更審，本院於99年6月23日言詞辯論終結，
判決如下：
    主  文
原判決關於命子○○、庚○○給付超過如附表一編號十五、附表
二編號十五、十六及附表三編號十五、十六所示及該部分假執行
之宣告並訴訟費用之裁判，均廢棄。
上開廢棄部分，交通部高雄港務局之訴及假執行之聲請均駁回。
子○○、庚○○其餘上訴駁回。
原判決（除確定部分外）關於駁回高雄港務局後開第五項至第十
七項之訴及該部分假執行之宣告暨訴訟費用之裁判，均廢棄。
癸○○應將如附表一編號一所示之建物拆除，將該部分土地返還
交通部高雄港務局；並給付交通部高雄港務局如附表二編號一、
附表三編號一所示損害金及利息。
壬○○應將如附表一編號二所示之建物拆除，將該部分土地返還
交通部高雄港務局；並給付交通部高雄港務局如附表二編號二、
附表三編號二所示損害金及利息。
辰○○應將如附表一編號五所示之建物拆除，將該部分土地返還
交通部高雄港務局；並給付交通部高雄港務局如附表二編號五、
附表三編號五所示損害金及利息。
丑○○應將如附表一編號六所示之建物拆除，將該部分土地返還
交通部高雄港務局；並給付交通部高雄港務局如附表二編號六、
附表三編號六所示損害金及利息。
辛○○即莊雅玲應將如附表一編號七所示之建物拆除，將該部分
土地返還交通部高雄港務局；並給付交通部高雄港務局如附表二
編號七、附表三編號七所示損害金及利息。
巳○○○應將如附表一編號八所示之建物拆除，將該部分土地返
還交通部高雄港務局；並給付交通部高雄港務局如附表二編號八
、附表三編號八所示損害金及利息。
戊○○應將如附表一編號九所示之建物拆除，將該部分土地返還
交通部高雄港務局；並給付交通部高雄港務局如附表二編號九、
附表三編號九所示損害金及利息。
己○○應將如附表一編號十所示之建物拆除，將該部分土地返還
交通部高雄港務局；並給付交通部高雄港務局如附表二編號十、
附表三編號十所示損害金及利息。
甲○○應將如附表一編號十一所示之建物拆除，將該部分土地返
還交通部高雄港務局；並給付交通部高雄港務局如附表二編號十
一、附表三編號十一所示損害金及利息。
卯○○○、寅○○應將如附表一編號十二所示之建物拆除，將該
部分土地返還交通部高雄港務局；並給付交通部高雄港務局如附
表二編號十二、附表三編號十二所示損害金及利息。
乙○○應將如附表一編號十三所示之建物拆除，將該部分土地返
還交通部高雄港務局；並給付交通部高雄港務局如附表二編號十
三、附表三編號十三所示損害金及利息。
丁○○應將如附表一編號十六所示之建物拆除，將該部分土地返
還交通部高雄港務局；並給付交通部高雄港務局如附表二編號十
七、附表三編號十七所示損害金及利息。
丙○○應將如附表一編號十七所示之建物拆除，將該部分土地返
還交通部高雄港務局；並給付交通部高雄港務局如附表二編號十
八、附表三編號十八所示損害金及利息。
交通部高雄港務局其餘上訴駁回。
第一、二審（除判決確定外）及發回前第三審訴訟費用由子○○
、庚○○、辰○○、丁○○、丙○○、丑○○、巳○○○、辛○
○即莊雅玲、戊○○、甲○○、壬○○、癸○○、卯○○○、寅
○○、郭月清、乙○○負擔。
本判決第五項至十七項所命給付，於交通部高雄港務局各以新台
幣壹拾捌萬元為癸○○、壬○○、辰○○（門牌高雄市中洲巷六
十八之十三號部分）、丑○○、辛○○即莊雅玲、巳○○○、戊
○○、己○○、甲○○、卯○○○及寅○○、乙○○、丁○○、
丙○○、辰○○（門牌高雄市中洲巷六十八之十二號部分）預供
擔保，就各該部分，得為假執行；但癸○○、卯○○○及寅○○
、己○○、丁○○各以新台幣伍拾萬柒仟陸佰捌拾柒元，壬○○
以新台幣參拾陸萬陸仟零柒元，辰○○（門牌高雄市中洲巷六十
八之十三號部分）以新台幣伍拾貳萬伍仟參佰玖拾柒元，辰○○
（門牌高雄市中洲巷六十八之十二號部分）、甲○○各以新台幣
伍拾壹萬玖仟肆佰玖拾參元，丑○○、辛○○即莊雅玲、巳○○
○、戊○○各以新台幣伍拾壹萬參仟伍佰玖拾元，乙○○、丙○
○各以新台幣伍拾肆萬參仟壹佰零柒元，為交通部高雄港務局預
供擔保後，就各該部分，得免為假執行。
交通部高雄港務局其餘假執行之聲請駁回。
    事 實 及 理 由
一、交通部高雄港務局（下稱高雄港務局）之法定代理人由謝明
    輝變更為午○○，有行政院99年1 月18日授人力字第099000
    0297號令在卷（本院卷168 頁）。午○○聲明承受訴訟，核
    無不合，應予准許。
二、高雄港務局起訴主張：坐落高雄市○○區○○段第1178地號
    土地（下稱系爭土地）為中華民國所有，伊為管理機關，上
    訴人子○○、庚○○及被上訴人辰○○、丁○○、丙○○、
    丑○○、巳○○○、辛○○即莊雅玲、戊○○、甲○○、壬
    ○○、癸○○、卯○○○、寅○○、己○○、乙○○（下稱
    辰○○等16人）之房屋各自無權占用系爭土地，其位置及面
    積如附圖（下稱附圖，原審判決附圖所繪製被上訴人占用位
    置有誤，於本院更正如附圖所示）所示，伊得本於民法第76
    7 條規定，請求辰○○等16人各將其房屋拆除並交還占用之
    土地。又辰○○等16人無權占用系爭土地，受有相當於租金
    之利益，致伊受損害，伊得本於不當得利之法則，請求辰○
    ○等16人返還自民國88年9 月1 日起算之不當得利等情，求
    為命辰○○等16人各將系爭土地上如附表一與附圖所示之房
    屋拆除，並交還占用之土地；及辰○○給付伊新台幣（下同
    ）8 萬9090元、丁○○給付伊4 萬3287元、丙○○給付伊4
    萬6307元，丑○○給付伊4 萬3790元、巳○○○給付伊4 萬
    3790元、辛○○即莊雅玲給付伊4 萬3790元、戊○○給付伊
    4 萬3790元、甲○○給付伊4 萬4293元、壬○○給付伊3 萬
    1207元、癸○○給付伊4 萬3287元、卯○○○與寅○○連帶
    給付伊4 萬3287元、己○○給付伊4 萬3287元、乙○○給付
    伊4 萬6307元、子○○與庚○○連帶給付伊10萬5161元，及
    均自93年8 月31日起至清償日止，按年息5%計算之利息，暨
    辰○○等16人各給付伊如附表三所示之金額之判決。
三、辰○○等16人則以：訴外人高雄市政府於62年12月間因辦理
    中洲渡輪碼頭聯外道路工程，需拆除工程用地上之房屋，乃
    於63年2 月25日召開「旗津區中洲貨運碼頭道路工程牴觸戶
    土地分配協調會」（下稱土地分配協調會），決議「牴觸拆
    除房屋超過10坪以上者分配1 間土地，未超過者半間土地」
    ，以「以地易地」之方式分配系爭土地予該用地上房屋之所
    有人（下稱牴觸戶），各該牴觸戶因該決議已取得所分配土
    地之所有權及合法之占有使用權利。伊係基於上開決議使用
    系爭土地，沒有無權占有或不當得利情事等語，資為抗辯。
四、原法院判決(一)子○○、庚○○應將如附表一編號A15 （即原
    審卷判決附表一編號15）所示部分之建物拆除，返還予高雄
    港務局。(二)子○○、庚○○應連帶給付高雄港務局如附表二
    編號15、16所示之損害金額，及自93年8 月31日起至清償日
    止，按年息5%利息。(三)子○○、庚○○應自民國93年9 月1
    日起至返還土地之日止，按月連帶給付高雄港務局如附表三
    編號15、16所示之金額，駁回高雄港務局其餘之訴。高雄港
    務局及子○○、庚○○就其敗訴部分各自提起上訴。高雄港
    務局求為：(一)原判決關於駁回高雄港務局後開第(二)項至第(十四)
    項請求部分廢棄，(二)辰○○應將坐落高雄市○○區○○段11
    78地號土地上如附圖所示編號A32 區域面積88平方公尺之門
    牌號碼高雄市旗津區中洲巷68-13 號之建物及編號A33 區域
    面積89平方公尺之門牌號碼高雄市旗津區中洲巷68-12 號之
    建物拆除，並將所占用之該部分土地返還予交通部高雄港務
    局；且應給付交通部高雄港務局8 萬9090元及自民國93年8
    月31日起至清償日止，按年息5%計算之利息，並自93年9 月
    1 日起至拆除交還上開土地之日止，按月給付交通部高雄港
    務局1549元，(三)丁○○應將坐落高雄市○○區○○段1178地
    號土地上如附圖所示編號A31 區域面積86平方公尺之門牌號
    碼高雄市旗津區中洲巷68-14 號之建物拆除，並將所占用之
    該部分土地返還予交通部高雄港務局；且應給付交通部高雄
    港務局4 萬3287元及自93年8 月31日起至清償日止，按年息
    5%計算之利息，並自93年9 月1 日起至拆除交還上開土地之
    日止，按月給付交通部高雄港務局753 元，(四)丙○○應將坐
    落高雄市○○區○○段1178地號土地上如附圖所示編號A30
    區域面積92平方公尺之門牌號碼高雄市旗津區中洲巷68-15
    號之建物拆除，並將所占用之該部分土地返還予交通部高雄
    港務局；且應給付交通部高雄港務局4 萬6307元及93年8 月
    31日起至清償日止，按年息5%計算之利息，並自93年9 月1
    日起至拆除交還上開土地之日止，按月給付交通部高雄港務
    局805 元，(五)丑○○應將坐落高雄市○○區○○段1178地號
    土地上如附圖所示編號A37 區域面積87平方公尺之門牌號碼
    高雄市旗津區中洲巷68-8號之建物拆除，並將所占用之該部
    分土地返還予交通部高雄港務局；且應給付交通部高雄港務
    局4 萬3790元及自93年8 月31日起至清償日止，按年息5%計
    算之利息，並自93年9 月1 日起至拆除交還上開土地之日止
    ，按月給付交通部高雄港務局761 元，(六)巳○○○應將坐落
    高雄市○○區○○段1178地號土地上如附圖所示編號A36 區
    域面積87平方公尺之門牌號碼高雄市旗津區中洲巷68-9號之
    建物拆除，並將所占用之該部分土地返還予交通部高雄港務
    局；且應給付交通部高雄港務局4 萬3790元及自93年8 月31
    日起至清償日止，按年息5%計算之利息，並自93年9 月1 日
    起至拆除交還上開土地之日止，按月給付交通部高雄港務局
    761 元，(七)被上訴人辛○○即莊雅玲應將坐落高雄市○○區
    ○○段1178地號土地上如附圖所示編號A34 區域面積87平方
    公尺之門牌號碼高雄市旗津區中洲巷68-11 號之建物拆除，
    並將所占用之該部分土地返還予交通部高雄港務局；且應給
    付交通部高雄港務局4 萬3790元及自93年8 月31日起至清償
    日止，按年息5%計算之利息，並自93年9 月1 日起至拆除交
    還上開土地之日止，按月給付交通部高雄港務局761 元，(八)
    戊○○應將坐落高雄市○○區○○段1178地號土地上如附圖
    所示編號A38 區域面積87平方公尺之門牌號碼高雄市旗津區
    中洲巷68-7號之建物拆除，並將所占用之該部分土地返還予
    交通部高雄港務局；且應給付交通部高雄港務局4 萬3790元
    及自93年8 月31日起至清償日止，按年息5%計算之利息，並
    自93年9 月1 日起至拆除交還上開土地之日止，按月給付交
    通部高雄港務局761 元，(九)甲○○應將坐落高雄市○○區○
    ○段1178地號土地上如附圖所示編號A41 區域面積88平方公
    尺之門牌號碼高雄市旗津區中洲巷68-4號之建物拆除，並將
    所占用之該部分土地返還予交通部高雄港務局；且應給付交
    通部高雄港務局4 萬4293元及自93年8 月31日起至清償日止
    ，按年息5%計算之利息，並自93年9 月1 日起至拆除交還上
    開土地之日止，按月給付交通部高雄港務局770 元，(十)壬○
    ○應將坐落高雄市○○區○○段1178地號土地上如附圖所示
    編號A19 區域面積62平方公尺之門牌號碼高雄市旗津區中洲
    巷68-3號之建物拆除，並將所占用之該部分土地返還予交通
    部高雄港務局；且應給付交通部高雄港務局3 萬1207元及自
    93年8 月31日起至清償日止，按年息5%計算之利息，並自93
    年9 月1 日起至拆除交還上開土地之日止，按月給付交通部
    高雄港務局543 元，(十一)癸○○應將坐落高雄市○○區○○段
    1178地號土地上如附果圖所示編號A20 區域面積86平方公尺
    之門牌號碼高雄市旗津區中洲巷68-16 號之建物拆除，並將
    所占用之該部分土地返還予交通部高雄港務局；且應給付交
    通部高雄港務局4 萬3287元及自93年8 月31日起至清償日止
    ，按年息5%計算之利息，並自93年9 月1 日起至拆除交還上
    開土地之日止，按月給付交通部高雄港務局753 元。(十二)卯○
    ○○、寅○○應將坐落高雄市○○區○○段1178地號土地上
    如附圖所示編號A40 區域面積86平方公尺之門牌號碼高雄市
    旗津區中洲巷68-5號之建物拆除，並將所占用之該部分土地
    返還予交通部高雄港務局；且應連帶給付交通部高雄港務局
    4 萬3287元及自93年8 月31日起至清償日止，按年息5%計算
    之利息，並自93年9 月1 日起至拆除交還上開土地之日止，
    按月連帶給付交通部高雄港務局753 元，(十三)己○○應將坐落
    高雄市○○區○○段1178地號土地上如附圖所示編號A39 區
    域面積86平方公尺之門牌號碼高雄市旗津區中洲巷68-6號之
    建物拆除，並將所占用之該部分土地返還予交通部高雄港務
    局；且應給付交通部高雄港務局4 萬3287元及自93年8 月31
    日起至清償日止，按年息5%計算之利息，並自93年9 月1 日
    起至拆除交還上開土地之日止，按月給付交通部高雄港務局
    753 元，(十四)乙○○應將坐落高雄市○○區○○段1178地號土
    地上如附圖所示編號A35 區域面積92平方公尺之門牌號碼高
    雄市旗津區中洲巷68-10 號之建物拆除，並將所占用之該部
    分土地返還予交通部高雄港務局；且應給付交通部高雄港務
    局4 萬6307元及自93年8 月31日起至清償日止，按年息5%計
    算之利息，並自93年9 月1 日起至拆除交還上開土地之日止
    ，按月給付交通部高雄港務局805 元。(十五)願供擔保請准予宣
    告假執行；辰○○等14人（子○○及庚○○除外）則求為：
    (一)駁回上訴，(二)如受不利判決，願供擔保請准宣告免為假執
    行。子○○及庚○○提起上訴，求為：(一)原判決關於子○○
    、庚○○敗訴部分廢棄，(二)廢棄部分，高雄港務局在第一審
    之訴及假執行之聲請均駁回；高雄港務局則求為駁回上訴。
五、兩造不爭執事項：
  (一)63年2 月25日因高雄市政府開闢旗津區中洲貨運碼頭道路抵
    觸戶壬○○、莊丁周、黃石生、葉連益、洪順意、葉登玉、
    葉登文、莊天生、洪呂實、莊學賢、莊員轟、洪秋良、葉順
    從、莊龍德、丁○○、莊天賞、莊天印、洪篡、洪琛與會，
    並獲分配土地，土地的分配方法係抵觸拆除房屋超過10坪以
    上者分配1 間土地，未超過者為半間土地，當場出席的行政
    機關計有高雄市政府、高雄市旗津區公所、中洲派出所及高
    雄港務局。
  (二)系爭土地係於64年1 月3 日登記為中華民國所有，管理機關
    登記為高雄港務局。
六、本院判斷：
  (一)辰○○等16人占有系爭土地，是否為無權占有？
  1.58年1 月27日制定公布之國有財產法第1 條規定，國有財產
    之取得、保管、使用、收益及處分，依本法之規定；本法未
    規定者，適用其他法律。第2 條第2 項規定，凡不屬於私有
    或地方所有之財產，除法律另有規定外，均應視為國有財產
    。第4 條第1 項規定，國有財產區分為公用財產與非公用財
    產兩類。第11條規定，公用財產以各直接使用機關為管理機
    關，直接管理之。第12條規定，非公用財產以財政部國有財
    產局為管理機關，承財政部之命，直接管理之。第13條規定
    ，財政部視國有財產實際情況之需要，得委託地方政府或適
    當機構代為管理或經營。系爭土地原係未登錄地，於64年1
    月3 日始登記為台灣省所有，有土地登記簿謄本在卷可稽（
    見本院95上206 號卷196 至199 頁），則63年2 月25日高雄
    市旗津區公所、高雄市政府、高雄港務局、民意代表、中洲
    派出所與牴觸戶召開土地分配協調會時，系爭土地係屬國有
    財產局，財政部國有財產局亦未委託他機關管理，有該局台
    灣南區辦事處98年11月17日台財產南管字第0980016462號函
    附卷（見本院卷125 頁）。是斯時高雄市政府、高雄市旗津
    區公所、中洲派出所等，均非系爭土地之管理機關，自無從
    以中華民國為租約之主體，自己為管理人身分與各牴觸戶簽
    訂系爭土地出租事宜，且嗣後登記為系爭土地管理機關之高
    雄港務局亦不受該租約之拘束。辰○○等16人主張基於行政
    一體之行政法基本原則，高雄港務局與高雄市政府均在中華
    民國行政體系下之行政機關，渠等之作為均為公權力之行使
    ，高雄港務局不得以高雄市政府無占有使用系爭土地之權利
    而卸責，且系爭土地係在土地分配協調會抽籤完畢後才完成
    登記為中華民國所有，在登記前高雄港務局並無管理使用系
    爭土地之權，故系爭土地在登記前，由高雄市政府分配予癸
    ○○、壬○○、卯○○○、寅○○、己○○、乙○○、辛○
    ○、丑○○、巳○○○、甲○○、辰○○、戊○○12人（含
    其前手），乃係基於受益行政處分而由上開12人取得合法占
    用之權利云云（原審卷(三)202 至203 頁），即無足取。
  2.按租賃係契約之一種，必須雙方當事人意思表示一致，始能
    成立。系爭土地於登記為中華民國所有前，因高雄市政府辦
    理中洲渡輪碼頭通外道路工程，需拆除原於中洲渡輪碼頭道
    路預定地上牴觸戶所搭蓋未登記之建物，首先由高雄市旗津
    區公所分別發函予各牴觸戶儘速辦理拆屋補償請款手續，惟
    當時牴觸戶對於政府應如何補償始拆屋遷讓土地發生爭執，
    高雄旗津區公所於62年12月14日函高雄市政府、高雄港務局
    、民意代表（莊議員）、中洲派出所各抵觸戶於同年月18日
    召開「中洲貨運碼頭開闢道路牴觸戶協調會」、高雄市政府
    代表技士並帶藍圖到場，高雄港務局代表表示其不知該局是
    否同意該藍圖，請高雄市政府與該局接洽，主席乃做成「中
    洲貨運頭政府一向重視，分配土地給拆除戶遷建房屋問題，
    照港務局代表所說港務局方面有否同意，尚不得而知，請市
    府與港務局取得連繫」之結論（原審卷(一)298 至306 頁），
    即該日並未達成分配系爭土地予各牴觸戶之決議。惟高雄市
    旗津區公所於會後，一方面於63年1 月11日函各牴觸戶請各
    牴觸戶於同年月18日前，盡速辦理拆除房屋補償費領取手續
    ，又於同年月30日發文請各牴觸戶於同年2 月5 日辦理補償
    手續，以免耽誤土地分配事宜（原審卷(一)307 至310 頁）；
    另一方面高雄市政府於63年1 月21日召開「中洲貨運碼頭道
    路工程牴觸房屋拆遷協調會」，當日討論：「一請港務局同
    意如圖樣分配土地給牴觸戶（實地已釘樁完竣）」，高雄港
    務局意見：該土地現未登錄地，港務局計劃施設工作船碼頭
    （加油轉運站），請由市長、港務局長連絡，由港務局長同
    意後准予分配。結論：請港務局同意分配給牴觸戶以牴觸房
    屋拆除併工程早日完工，以免影響貨運」、「三該地係未登
    錄，現無法承租，俟依法定程序登錄後向管理機關承租。結
    論：俟登錄後以牴觸戶自向管理機關承租」，及「四請旗津
    區所按照圖樣抽籤分配土地，牴觸房屋10坪以下者2 戶1 間
    ，10坪以上者每戶1 間。結論：旗津區林區長同意辦理（原
    審卷(一)311 至312 頁），高雄市旗津區公所依據該會議結論
    ，於63年2 月19日發函予高雄市政府、中洲派出所、民意代
    表（莊議員）及各牴觸戶（按：該函未通知高雄港務局參加
    ）通知將於同年月25日公開抽籤分配土地，當日會議主席為
    當時之旗津區公所區長林茂松，會中達成牴觸拆除房屋超過
    10坪以上者分配1 間土地，未超過者半間土地，按照土地分
    配圖、保留分配予壬○○、莊丁周，並由其餘牴觸戶公
    開抽籤，黃石生及葉連益分配土地，洪順意分配土地，
    葉登玉、葉登文分配土地，莊天生、洪呂實分配土地，
    莊學賢分配土地，莊員轟、洪秋良分配土地，葉順從分
    配土地，莊龍德分配土地，丁○○分配土地，莊天賞
    、莊天印分配土地及洪篡、洪課分配土地（共13間）（
    原審卷(一)313 至322 頁）。依63年2 月19日函及同年月25日
    之會議紀錄觀之，高雄港務局未獲邀參加，並於翌日（26日
    ）以63.2.26 高港產字第4422號函覆高雄市政府63年2 月15
    日高市府工土字第13621 號函（即函覆上開63年1 月21日會
    議紀錄）略以：為中洲貨運碼頭開闢道路案，貴府所指定之
    道路工程牴觸戶遷建土地位置，係本局計劃建築工作船碼頭
    用地，歉難同意等語（原審卷(一)324 至325 頁）。由上開港
    務局、高雄市政府、旗津區公所、中洲派出所等與各牴觸戶
    所為之會議，高雄港務局僅同意全拆之3 戶另由該局勘覓空
    地撥租遷建，其他拆除剩房屋戶准其修建繼續住用（同上頁
    ），亦即高雄港務局並未同意高雄市政府、旗津區公所、中
    洲派出所及各牴觸戶得在系爭土地建屋。故高雄港務局主張
    辰○○等16人之房屋各自無權占用系爭土地（其位置及面積
    如附圖所示），其本於民法第767 條規定，請求辰○○等16
    人各將其房屋拆除並交還占用之土地，於附圖所示依上開說
    明，洵屬有據。
  3.63年2 月25日參與抽籤之牴觸戶共抽籤分配13間房屋，其中
    編號與與其餘11間不相連（原審卷(一)316 頁），該11間
    房屋與系爭土地現況為13間（本院卷172 頁）不相符。各牴
    觸戶於分配土地完畢後，於63年5 月21日召開「中洲貨運碼
    頭民房牴觸遷建分配地協調會」，達成縮小每戶寬度之協議
    ．並經高雄市政府准予存備查核（原審卷(一)283至286頁），
    故辰○○等16人主張編號至編號之土地原本每間分配之
    土地寬度為4 公尺即12尺，當時抽籤分配到土地之全體使用
    人均同意寬度減縮1 尺，變成11尺，縮後增加1 間為門牌高
    雄市旗津區中洲巷68之4 號，交予甲○○使用（原審卷(三)19
    9 頁、本院卷107 頁），堪屬可採。63年2 月25日分配得到
    編號及者為莊進祥及莊丁周2 人，現該2 屋由莊進祥及
    莊丁周之子癸○○（原審卷(一)84頁）占用，子○○及庚○○
    占用之位置非莊進祥及莊丁周分配到之位置，子○○及庚○
    ○之父親為莊天印（原審卷(一)78頁、203 頁），亦參與抽籤
    分配，獲得編號之土地，且與莊天賞共同分配取得，則莊
    天印於抽籤時所占用之土地未逾10坪，且分配位置非在編號
    、之北邊，與、相鄰至明。辰○○等16人對莊天印
    抽籤後，已將其抽到編號之權利出售使用權予卯○○○及
    寅○○不爭執（原審卷(三)199 頁），而子○○與庚○○現占
    用之土地為110.64平方公尺及127.46平方公尺，已逾莊天印
    抽籤時係占用未逾10坪土地之情形，且2 人亦自承非63年2
    月25日召開土地分配協調會之抽籤戶之事實（原審卷(三)203
    至204 頁），故2 人所占用房屋之土地，非屬63年2 月25日
    抽籤所分得之土地，應堪認定。子○○及庚○○嗣改主張其
    高雄市政府於63年9 月17日所繪製之分配租地位置圖為16戶
    ，可証明牴觸戶為16戶云云（本院95上字206 號卷137 至14
    6 頁）。惟依上訴人所提之分配圖記載（同上卷143 頁）「
    本府分配給牴觸遷移戶計14戶」（原抽籤13戶加上減縮面寬
    增加1 戶，合計14戶），即不包括子○○及庚○○之房屋，
    該分配圖係事後高雄市政府自行製作，故該2 戶非63年2 月
    25日高雄市旗津區公所召開會議公開抽籤而受分配之牴觸戶
    ，且未經高雄港務局同意，不能拘束高雄港務局，故子○○
    及庚○○上開主張不足証明其占有之房屋為63年2 月25日抽
    籤之觸戶。
  4.辰○○等16人原有牴觸中洲貨運碼頭道路預定地之房屋，旗
    津區公所於63年1 月11日及30日均有通知牴觸戶辦理拆除房
    屋補償費領取手續，已如前述，而上開63年2 月25日土地分
    配協調會討論事項(一)之2 固記載：「牴觸拆除房屋超過10坪
    以上者分配1 間土地，未超過者半間土地」，然並未記載其
    係出租系爭土地，亦未記載出租人及出租金額，且63年1 月
    21日之協調會討論及結論三記載：「該地係未登錄地，現無
    法承租，俟依法定程序登錄後向管理機關承租。結論：俟登
    錄後以牴觸戶自行向管理機關承租」（見原審卷(一)311 頁以
    下、324 頁），是首開記載係高雄市政府、高雄港務局、高
    雄市旗津區公所、中洲派出所等出租系爭土地之意思表示，
    雙方當事人就訂立租賃契約並未互相表示意思一致，牴觸戶
    就系爭土地並無租賃關係。
  5.按民事訴訟法第276 條規定，未於準備程序主張之事項，除
    有下列情形之一者外，於準備程序後行言詞辯論時，不得主
    張之：一法院應依職權調查之事項。二該事項不甚延滯訴訟
    者。三因不可歸責於當事人之事由不能於準備程序提出者。
    四依其他情形顯失公平者。前項第三款事由應釋明之。第46
    3 條規定除本章別有規定外，前編第一章、第二章之規定，
    於第二審程序準用之。辰○○等16人於99年6 月23日言詞辯
    論期日主張高雄港務局於93年8 月16日起訴其未得高雄港務
    局同意，在系爭土地上搭蓋房屋，無權占有系爭土地，惟依
    國有財產局台灣南區辦事處以台財產南管字第0980016462號
    函覆本院：「未登錄前，其經營等事項，應經該商港管理機
    構同意」，而高雄港務局於63年2 月26日函覆表示不同意高
    雄市政府所指定遷建之土地，惟高雄市政府仍於同年6 月14
    日以高市府工土字第48226 號函（本院卷263 頁）通知旗津
    區公所：「因中洲前鎮間渡輪從7 月1 日起即由本府開辦自
    營，通往碼頭道路工程函待早日完成使用，仍請依照原分配
    位置限期遷建完成，以利交通。本府已另函高雄港務局請體
    念本府困境，惠請支持」，是辰○○等16人始於高雄市政府
    安排下；遷建至系爭土地迄今，高雄港務局雖於63年2 月26
    日函示歉難同意辰○○等16人遷建於系爭土地，但於高雄市
    政府函請其體念該府困境後，即任由高雄市政府安排辰○○
    等16人遷建至系爭土地，至其93年8 月16日訴請其拆屋還地
    ，已逾30年，期間均無訴請辰○○等16人拆屋還地之舉，顯
    見高雄港務局確有體念高雄市政府困境之意，消極不行使所
    有物返還請求權造成其信賴得於系爭土地長住久安，故高雄
    港務局訴請其拆屋還地，已違反誠信原則，依違反誠信原則
    所生之權利失效，高雄港務局自不得再主張所有物返還請求
    權云云（本院卷240 至263 頁）。辰○○等16人主張其係於
    本院98年8 月22日以98雄分院謀民月97重上更(一)24字第1610
    4 號函向國有財產局台灣南區辦事處函查系爭土地未登錄前
    ，而屬國有財產期間，該局是否曾委託高雄市政府等機關管
    理（本院卷111 頁）事宜，該處於98年11月17日以台財產南
    管字第0980016462號函覆本院後，始主張權利失效（本院卷
    238 頁）。惟國有財產局台灣南區辦事處係於98年11月17日
    函本院後，本院隨即通知兩造閱卷（本院卷125 頁），其後
    又於99年4 月12日、99年5 月18日行準備程式，辰○○等16
    人均未對高雄港務局提出上開違反誠信原則之抗辯，而遲至
    99年6 月23日行言詞辯論時始提出違反誠信原則之抗辯。經
    查該抗辯事項並非法院應依職權調查之事項，且辰○○等16
    人亦未依同規定第2 項釋明該抗辯事項不甚延滯訴訟，或有
    何因不可歸責於其本人之事由致不能於準備程式中提出；而
    辰○○等16人對於係在高雄港務局管理之國有土地上建屋居
    住之事實，復不為爭執，且其於建屋時即知悉所建房屋坐落
    之基地非其所有，亦無不許其於行言詞辯論前提出，對當事
    人而言，無顯失公平之情形。因而依上開規定，辰○○等16
    人上開主張違反適時提出主義之精神，其故意嗣至言詞辯論
    時，始行提出，不符合民事訴訟法第276 條第1 項但書規定
    ，應予駁回。
  (二)高雄港務局得求之相當租金損害為何？
  1.按無權占用他人土地者，通常可享有相當於租金之不當得利
    ，土地所有權人得請求占用人返還（最高法院61年度台上字
    第1695號判例意旨參照），又基地租金之數額，除以基地申
    報地價為基礎外，尚須斟酌基地之位置，工商業繁榮之程度
    ，承租人利用基地之經濟價值及所受利益等項，並與鄰地租
    金相比較，以為決定，並非必達申報總地價年息10% 最高額
    （最高法院68年度台上字第3071號判例意旨參照）。
  2.辰○○等16人無權占用系爭土地，受有相當於租金之利益，
    致其受損害，高雄港局主張其得本於不當得利之法則，請求
    辰○○等16人返還自民國88年9 月1 日起算（高雄港務局於
    93年8 月16日起訴）之不當得利，核屬有據。辰○○等16人
    占有系爭土地之位置及面積均如附圖所示，系爭土地自88年
    8 月間至92年12月間止，申報地價為每平方公尺2000元，自
    93年1 月間起至93年8 月間止申報地價為每平方公尺2100元
    ，有地價謄本附卷可按（原審卷(一)25頁）。本院審酌系爭土
    地緊臨中洲輪渡站，交通便利，附近有多家海產店、郵局、
    學校等，生活機能方便，尚屬繁榮，業經原審93年9 月13日
    勘察系爭土地週遭狀況，載明於勘驗筆錄，有勘驗筆錄及週
    遭環境相片附卷（原審卷(一)180 至186 頁、27至57頁、本院
    卷196 至201 頁）。是高雄港務局請求依土地法第97條第1
    項規定以土地申報地價年息5%計算之相當於租金不當得利，
    核屬有據。茲分述如下：
  高雄港務局請求88年9 月1 日起至92年8 月31日止之相當租
    金不當得利部分：
    按給付無確定期限者，債務人於債權人得請求給付時，經其
    催告而未為給付，自受催告時起，負遲延責任。遲延之債務
    ，以支付金錢為標的者，債權人得請求依法定利率計算之遲
    延利息，民法第229 條第2 項前段、第233 條第1 項前段分
    別定有明文。又催告屬於意思通知之性質，其通知應向債務
    人為之，否則不生催告之效力（最高法院94年度台上字第15
    02號裁判參照）。高雄港務局請求辰○○等16人給付88 年9
    月1 日起至92年8 月31日止之相當租金不當得利，依上開說
    明，應以其向辰○○等16人通知之次日起算遲延利息。其中
    子○○、庚○○、辰○○、丁○○、丙○○、丑○○、辛○
    ○即莊雅玲、壬○○及乙○○均於93年8 月30日收受起訴狀
    繕本（原審卷(一)101 、103 、130 、131 、132 、126 、12
    9 、113 、128 頁），癸○○於93年8 月31日收受起訴狀繕
    本（原審卷(一)114 頁），己○○於93年9 月2 日收受起訴狀
    繕本（原審卷(一)124 頁），寅○○於93年9 月21日收受起訴
    狀繕本（原審卷(一)197 頁），故其上開遲延利息均自其收受
    起訴狀繕本翌日起算。卯○○○雖未收受起訴狀繕本，但原
    審於93年10月27日進行言詞辯論程序，卯○○○於該期日到
    庭（原審卷(一)250 頁），故卯○○○至遲於該日即知悉高雄
    港務局向其請求拆屋還地及相當租金利得之不當得利，故其
    遲延利息應自該期日之翌日即93年10月28日起算。巳○○○
    、戊○○及甲○○均係高雄港務局追加起訴之當事人，其中
    高雄港務局原起訴巳○○○之配偶葉登玉，巳○○○於93年
    8 月30日收受原審寄予葉登玉之起訴狀繕本，然因葉登玉已
    死亡（原審卷(一)91頁），故高雄港務局於93年10月27日追加
    起訴巳○○○（原審卷(一)249 頁、265 至267 頁），嗣巳○
    ○○於93年11月19日收受原審93年12月1 日言詞辯論期日通
    知，並於同年12月1 日委任訴訟代理人到庭（原審卷(二)26頁
    、68至70頁），故巳○○○至遲於93年11月19日即知悉高雄
    港務局向其請求拆屋還地及相當租金利得之不當得利，故其
    遲延利息應自93年11月20日起算。高雄港務局原起訴甲○○
    母親呂洪實及戊○○父親洪順意，但呂洪實於89年8 月30日
    死亡，洪順意於77年3 月25日死亡，（見原審卷(一)87及216
    頁），高雄港務局乃於94年6 月15日言詞辯論期日當庭追加
    甲○○及戊○○為當事人（原審卷(二)146 頁、151 至164 頁
    ），戊○○及甲○○均事先於93年21月1 日委任訴訟代理人
    （原審卷(二)68至70頁），其訴訟代理人於94年8 月3 日言詞
    辯論期日亦為2 人提出答辯狀（原審卷(二)197 至205 頁），
    故2 人至遲於94年8 月3 日即知悉高雄港務局向其請求拆屋
    還地及相當租金利得之不當得利，故2 人之遲延利息應自94
    年8 月4 日起算。綜上，高雄港務局得請求88年9 月1 日起
    至92年8 月31日止之相當租金不當得利及遲延利息，均如附
    表二所示，其逾此部分之請求，為無理由。又因不當得利發
    生之債，同時有多數利得人時，應各按其利得數額負責，並
    非須負連帶返還責任。子○○及庚○○、寅○○及卯○○○
    依序共同使用附表一編號十五、十二之房屋，其不當得利應
    平均負責。高雄港務局請求子○○及庚○○、寅○○及卯○
    ○○連帶給付，於逾其平均負給付不當得利部分之請求，亦
    不應准許。
  高雄港務局請求93年9 月1 日起至拆除交還上開土地之日止
    之相當租金不當得利部分：
    高雄港務局得依土地法第97條第1 項規定以土地申報地價年
    息5%請求相當於租金之不當得利，已如前述，故其得請求之
    金額及計算式詳如附表三所示。子○○及庚○○、寅○○及
    卯○○○依序共同使用附表一編號十五、十二之房屋，故其
    不當得利應平均負責。高雄港務局請求子○○及庚○○、寅
    ○○及卯○○○連帶給付，於逾其平均負給付不當得利部分
    之請求，亦不應准許。
七、綜上所述，高雄港務局依民法第767條及第179條規定，請求
    辰○○等16人各將其房屋拆除並交還占用之土地及給付相當
    租金之不當得利，於辰○○等16人應各將如附表一所示房屋
    拆除並交還占用之土地及返還附表二、三所示範圍內之不當
    得利，為有理由，應予准許。逾此範圍之請求，為無理由，
    應予駁回。高雄港務局勝訴部分，高雄港務局及辰○○等16
    人陳明願供擔保為准、免假執行之宣告，經核於法並無不合
    ，爰各酌定相當擔保金額准許之。至於高雄港務局敗訴部分
    ，其假執行之聲請失所附麗，應併予駁回。原審就上開辰○
    ○等14人（子○○及庚○○除外）應准許部分，為高雄港務
    局敗訴之判決，並駁回其假執行之聲請，尚有未洽，高雄港
    務局上訴意旨求予廢棄改判，為有理由，爰由本院予以廢棄
    改判如主文第5 項至17頁所示，並依聲請為附條件之准、免
    假執行之宣告。至於高雄港務局之請求辰○○等14人（子○
    ○及庚○○除外）不應准許部分，原判決為高雄港務局敗訴
    之判決，並駁回其假執行之聲請，經核於法並無不合，高雄
    港務局上訴意旨求予廢棄改判，為無理由，應駁回其上訴。
    又原審就子○○、庚○○部分超過上開應准許部分，為子○
    ○、庚○○敗訴之判決，並為假執行之宣告，自有未洽。子
    ○○、庚○○上訴意旨就此部分指摘原判決不當，求予廢棄
    改判，為有理由。至於上開應准許部分，原審判命子○○、
    庚○○給付，並為假執行之宣告，核無違誤，子○○、庚○
    ○上訴意旨，就此部分，仍執陳詞，指摘原判決不當，求予
    廢棄，為無理由，應駁回其上訴。兩造其餘攻防，不影響判
    決結果，爰不逐一論述，併予敘明。
八、據上論結，本件高雄港務局、子○○、庚○○之上訴，均為
    一部有理由，一部無理由，依民事訴訟法第450 條、第449
    條第1 項、第79條、第85條第1 項前段、第463 條、第390
    條第2 項、第392 條，判決如主文。
中    華    民    國    99    年    7     月    7     日
                            民事第六庭
                                審判長法官  許明進
                                法      官  徐文祥
                                法      官  李炫德
以上正本證明與原本無異。
如對本判決上訴，須於判決送達後20日內向本院提出上訴狀，其
未表明上訴理由者，應於上訴後20日內向本院提出上訴理由書（
均須按他造當事人之人數附繕本）。上訴時應提出委任律師或具
有律師資格之人之委任狀，並依附註條文規定辦理。如委任律師
提起上訴者，應一併繳納上訴審裁判費。
中    華    民    國    99    年    7     月    7     日
                                書  記  官  盧雅婷
附註：
民事訴訟法第466 條之1 ：
對於第二審判決上訴，上訴人應委任律師為訴訟代理人，但上訴
人或其法定代理人具有律師資格者，不在此限。
上訴人之配偶、三親等內之血親、二親等內之姻親，或上訴人為
法人、中央或地方機關時，其所屬專任人員具有律師資格並經法
院認適當者，亦得為第三審訴訟代理人。
第1 項但書及第2 項情形，應於提起上訴或委任時釋明之。
附表一：
  ┌──┬────┬────────┬───┬───┐
  │序號│姓   名 │應拆除建物門牌號│複丈圖│面積  │
  │    │        │碼              │編號  │（平方│
  │    │        │                │      │公尺）│
  ├──┼────┼────────┼───┼───┤
  │一  │癸○○  │高雄市中洲巷68-1│(A20) │86    │
  │    │        │6號             │      │      │
  ├──┼────┼────────┼───┼───┤
  │二  │壬○○  │高雄市中洲巷68-3│(A19) │62    │
  │    │        │號              │      │      │
  ├──┼────┼────────┼───┼───┤
  │三  │莊輝煌  │高雄市中洲巷    │(24)  │67    │
  │    │        │64-19號         │      │      │
  ├──┼────┼────────┼───┼───┤
  │四  │莊劉招治│高雄市中洲巷    │(25)  │42    │
  │    │        │64-18號         │      │      │
  ├──┼────┼────────┼───┼───┤
  │五  │辰○○  │高雄市中洲巷    │(A33) │89    │
  │    │        │68-12號         │      │      │
  │    │        ├────────┼───┼───┤
  │    │        │高雄市中洲巷    │(A32) │88    │
  │    │        │68-13號         │      │      │
  ├──┼────┼────────┼───┼───┤
  │六  │丑○○  │高雄市中洲巷68-8│(A37) │87    │
  │    │        │號              │      │      │
  ├──┼────┼────────┼───┼───┤
  │七  │辛○○即│高雄市中洲巷    │(A34) │87    │
  │    │莊雅玲  │68-11號         │      │      │
  ├──┼────┼────────┼───┼───┤
  │八  │巳○○○│高雄市中洲巷    │(A36) │87    │
  │    │        │68-9號          │      │      │
  ├──┼────┼────────┼───┼───┤
  │九  │戊○○  │高雄市中洲巷    │(A38) │87    │
  │    │        │68-7號          │      │      │
  ├──┼────┼────────┼───┼───┤
  │十  │己○○  │高雄市中洲巷    │(A39) │86    │
  │    │        │68-6號          │      │      │
  ├──┼────┼────────┼───┼───┤
  │十一│甲○○  │高雄市中洲巷    │(A41) │88    │
  │    │        │68-4號          │      │      │
  ├──┼────┼────────┼───┼───┤
  │十二│卯○○○│高雄市中洲巷    │(A40) │86    │
  │    │寅○○  │68-5號          │      │      │
  ├──┼────┼────────┼───┼───┤
  │十三│乙○○  │高雄市中洲巷    │(A35) │92    │
  │    │        │68-10號         │      │      │
  ├──┼────┼────────┼───┼───┤
  │十四│莊吉宗  │高雄市中洲巷    │(21)  │122   │
  │    │莊山明  │68號            │      │      │
  ├──┼────┼────────┼───┼───┤
  │十五│庚○○  │高雄市中洲巷    │(A18) │81+29.│
  │    │子○○  │68-18 號（含未保│+ (b) │64=110│
  │    │        │存登記建物）    │      │.64   │
  │    │        ├────────┼───┼───┤
  │    │        │高雄市中洲巷    │(A17) │96+31.│
  │    │        │68-19 號（含未保│+(a)  │46=127│
  │    │        │存登記建物）    │      │.46   │
  ├──┼────┼────────┼───┼───┤
  │十六│丁○○  │高雄市中洲巷    │(A31) │86    │
  │    │        │68-14號         │      │      │
  ├──┼────┼────────┼───┼───┤
  │十七│丙○○  │高雄市中洲巷    │(A30) │92    │
  │    │        │68-15號         │      │      │
  └──┴────┴────────┴───┴───┘
附表二：
  ┌──┬────┬─────┬──────┬────┬─────┐
  │序號│姓   名 │占有期間  │計算方式    │得請求損│得請求損害│
  │    │        │          │            │害金金額│金利息起算│
  │    │        │          │            │(新台幣)│日及至清償│
  │    │        │          │            │        │日止之利率│
  ├──┼────┼─────┼──────┼────┼─────┤
  │一  │癸○○  │88年9月至 │2000×86×  │43,287元│自民國九十│
  │    │        │92年12月  │0.05×(4+4/1│        │三年九月一│
  │    │        │          │2)＋2100×86│        │日起至清償│
  │    │        │          │×0.05×(8/ │        │日止，按年│
  │    │        │          │12)         │        │息百分之五│
  │    │        │          │            │        │計算之利息│
  ├──┼────┼─────┼──────┼────┼─────┤
  │二  │壬○○  │88年9月至 │2000×62 × │31,207元│自民國九十│
  │    │        │92年12月  │0.05×(4+4/ │        │三年八月三│
  │    │        │          │12)＋2100× │        │十一日起至│
  │    │        │          │62 ×0.05× │        │清償日止，│
  │    │        │          │(8/ 12)     │        │按年息百分│
  │    │        │          │            │        │之五計算之│
  │    │        │          │            │        │利息      │
  ├──┼────┼─────┼──────┼────┼─────┤
  │三  │莊輝煌  │88年8 月至│2000×67 × │29,592元│          │
  │    │        │92年12月  │0.05× (4+5/│        │          │
  │    │        │          │12)         │        │          │
  ├──┼────┼─────┼──────┼────┼─────┤
  │四  │莊劉招治│88年8 月至│2000×42 × │18,550元│          │
  │    │        │92年12月  │0.05 ×(4+5/│        │          │
  │    │        │          │12)         │        │          │
  ├──┼────┼─────┼──────┼────┼─────┤
  │五  │辰○○  │88年9月至 │2000×89 × │89,090  │自民國九十│
  │    │        │92年12月  │0.05×(4+4/ │元      │三年八月三│
  │    │        │          │12)＋2100× │        │十一日起至│
  │    │        │          │89×0.05×( │        │清償日止，│
  │    │        │          │8/12)       │        │按年息百分│
  │    │        │          │            │        │之五計算之│
  │    │        ├─────┼──────┤        │利息      │
  │    │        │88年9月至 │2000×88 × │        │          │
  │    │        │92年12月  │0.05×(4+4/ │        │          │
  │    │        │          │12)＋2100× │        │          │
  │    │        │          │88×0.05×  │        │          │
  │    │        │          │(8/12)      │        │          │
  ├──┼────┼─────┼──────┼────┼─────┤
  │六  │丑○○  │88年9月至 │2000×87 × │43,790元│同上      │
  │    │        │92年12月  │0.05×(4+4/ │        │          │
  │    │        │          │12)＋2100× │        │          │
  │    │        │          │87×0.05×  │        │          │
  │    │        │          │(8/12)      │        │          │
  ├──┼────┼─────┼──────┼────┼─────┤
  │七  │辛○○即│88年9月至 │2000×87 × │43,790元│同上      │
  │    │莊雅玲  │92年12月  │0.05×(4+4/ │        │          │
  │    │        │          │12)＋2100× │        │          │
  │    │        │          │87×0.05×  │        │          │
  │    │        │          │(8/ 12)     │        │          │
  ├──┼────┼─────┼──────┼────┼─────┤
  │八  │巳○○○│88年9月至 │2000×87 × │43,790元│自民國九十│
  │    │        │92年12月  │0.05×(4+4/ │        │三年十一月│
  │    │        │          │12)＋2100× │        │二十日起至│
  │    │        │          │87×0.05×  │        │清償日止，│
  │    │        │          │(8/12)      │        │按年息百分│
  │    │        │          │            │        │之五計算之│
  │    │        │          │            │        │利息      │
  ├──┼────┼─────┼──────┼────┼─────┤
  │九  │戊○○  │88年9月至 │2000×87 × │43,790元│自民國九十│
  │    │        │92年12月  │0.05×(4+4/ │        │四年八月四│
  │    │        │          │12)＋2100× │        │日起至清償│
  │    │        │          │87×0.05×  │        │日止，按年│
  │    │        │          │(8/12)      │        │息百分之五│
  │    │        │          │            │        │計算之利息│
  ├──┼────┼─────┼──────┼────┼─────┤
  │十  │己○○  │88年9月至 │2000×86 × │43,287元│自民國九十│
  │    │        │92年12月  │0.05×(4+4/ │        │三年九月三│
  │    │        │          │12)＋2100× │        │日起至清償│
  │    │        │          │86×0.05×  │        │日止，按年│
  │    │        │          │(8/ 12)     │        │息百分之五│
  │    │        │          │            │        │計算之利息│
  ├──┼────┼─────┼──────┼────┼─────┤
  │十一│甲○○  │88年9月至 │2000×88 × │44,293元│自民國九十│
  │    │        │92年12月  │0.05×(4+4/ │        │四年八月四│
  │    │        │          │12)＋2100× │        │日起至清償│
  │    │        │          │88×0.05×  │        │日止，按年│
  │    │        │          │(8/12)      │        │息百分之五│
  │    │        │          │            │        │計算之利息│
  ├──┼────┼─────┼──────┼────┼─────┤
  │十二│卯○○○│88年9月至 │2000×86 × │43,287元│自民國九十│
  │    │、寅○○│92年12月  │0.05×(4+4/ │        │三年九月二│
  │    │        │          │12)＋2100× │        │十二日（郭│
  │    │        │          │86×0.05×  │        │晉富）、九│
  │    │        │          │(8/12)      │        │十三年十月│
  │    │        │          │            │        │二十八日（│
  │    │        │          │            │        │卯○○○）│
  │    │        │          │            │        │起，均至清│
  │    │        │          │            │        │償日止，按│
  │    │        │          │            │        │年息百分之│
  │    │        │          │            │        │五計算之利│
  │    │        │          │            │        │息        │
  ├──┼────┼─────┼──────┼────┼─────┤
  │十三│乙○○  │88年9月至 │2000×92 × │46,307元│自民國九十│
  │    │        │92年12月  │0.05×(4+4/ │        │三年八月三│
  │    │        │          │12)＋2100× │        │十一日起至│
  │    │        │          │92×0.05×  │        │清償日止，│
  │    │        │          │(8/12)      │        │按年息百分│
  │    │        │          │            │        │之五計算之│
  │    │        │          │            │        │利息      │
  ├──┼────┼─────┼──────┼────┼─────┤
  │十四│莊吉宗  │88年8 月至│2000×122 ×│53,883元│          │
  │    │莊山明  │92年12月  │0.05 ×(4+5/│（連帶給│          │
  │    │        │          │12)         │付）    │          │
  │    │        │          │            │        │          │
  ├──┼────┼─────┼──────┼────┼─────┤
  │十五│庚○○、│88年8月至 │2000×110.64│105,161 │自民國九十│
  │    │子○○  │92年12月  │×0.05× (4+│元      │三年八月三│
  │    │        │          │5/12)       │        │十一日起至│
  ├──┼────┼─────┼──────┤        │清償日止，│
  │十六│庚○○、│88年8月至 │2000×127.46│        │按年息百分│
  │    │子○○  │92年12月  │×0.05× (4+│        │之五計算之│
  │    │        │          │5/12)       │        │利息      │
  ├──┼────┼─────┼──────┼────┼─────┤
  │十七│丁○○  │88年9月至 │2000×86 × │43,287元│自民國九十│
  │    │        │92年12月  │0.05×(4+4/ │        │三年八月三│
  │    │        │          │12)＋2100× │        │十一日起至│
  │    │        │          │86×0.05×(8│        │清償日止，│
  │    │        │          │/ 12)       │        │按年息百分│
  │    │        │          │            │        │之五計算之│
  │    │        │          │            │        │利息      │
  ├──┼────┼─────┼──────┼────┼─────┤
  │十八│丙○○  │88年9月至 │2000×92 × │46,307元│同上      │
  │    │        │92年12月  │0.05×(4+4/ │        │          │
  │    │        │          │12)＋2100×9│        │          │
  │    │        │          │2×0.05×(8/│        │          │
  │    │        │          │12)         │        │          │
  └──┴────┴─────┴──────┴────┴─────┘
附表三：
  ┌──┬────┬────────┬────┐
  │序號│姓   名 │計算方式        │每月應給│
  │    │        │                │付之金額│
  │    │        │                │(新台幣)│
  ├──┼────┼────────┼────┤
  │一  │癸○○  │2100×86×0.05  │753元   │
  │    │        │÷12            │        │
  │    │        │                │        │
  ├──┼────┼────────┼────┤
  │二  │壬○○  │2100×62×0.05÷│543元   │
  │    │        │12              │        │
  ├──┼────┼────────┼────┤
  │三  │莊輝煌  │2100×67×0.05÷│586元   │
  │    │        │12              │        │
  ├──┼────┼────────┼────┤
  │四  │莊劉招治│2100×42×0.05÷│368元   │
  │    │        │12              │        │
  ├──┼────┼────────┼────┤
  │五  │辰○○  │2100×89×0.05÷│1,549元 │
  │    │        │12              │        │
  │    │        │2100×88×0.05÷│        │
  │    │        │12              │        │
  ├──┼────┼────────┼────┤
  │六  │丑○○  │2100×87×0.05÷│761元   │
  │    │        │12              │        │
  ├──┼────┼────────┼────┤
  │七  │辛○○即│2100×87×0.05÷│761元   │
  │    │莊雅玲  │12              │        │
  ├──┼────┼────────┼────┤
  │八  │巳○○○│2100×87×0.05÷│761元   │
  │    │        │12              │        │
  ├──┼────┼────────┼────┤
  │九  │戊○○  │2100×87×0.05÷│761元   │
  │    │        │12              │        │
  ├──┼────┼────────┼────┤
  │十  │己○○  │2100×86×0.05÷│753元   │
  │    │        │12              │        │
  ├──┼────┼────────┼────┤
  │十一│甲○○  │2100×88×0.05÷│770元   │
  │    │        │12              │        │
  ├──┼────┼────────┼────┤
  │十二│卯○○○│2100×86×0.05÷│753 元  │
  │    │、寅○○│12              │        │
  ├──┼────┼────────┼────┤
  │十三│乙○○  │2100×92×0.05÷│805元   │
  │    │        │12              │        │
  ├──┼────┼────────┼────┤
  │十四│莊吉宗  │2100×122 ×0.05│1,068 元│
  │    │莊山明  │÷12            │（連帶給│
  │    │        │                │付）    │
  ├──┼────┼────────┼────┤
  │十五│庚○○  │2100×110.64 × │968 元  │
  │    │子○○  │0.05÷12        │        │
  ├──┼────┼────────┼────┤
  │十六│庚○○  │2100×127.46 × │1,115 元│
  │    │子○○  │0.05÷12        │        │
  ├──┼────┼────────┼────┤
  │十七│丁○○  │2100×86×0.05÷│753元   │
  │    │        │12              │        │
  ├──┼────┼────────┼────┤
  │十八│丙○○  │2100×92×0.05÷│805元   │
  │    │        │12              │        │
  └──┴────┴────────┴────┘

司法院資訊處製作；財團法人民間司法改革基金會備份。
